【裁判字號】    89,易,409
【裁判日期】    901224
【裁判案由】    違反能源管理法等
【裁判全文】
臺灣屏東地方法院刑事判決                          八十九年度易字第四九號
    公  訴  人  臺灣屏東地方法院檢察署檢察官
    被      告  甲○○
    選任辯護人  吳澄潔律師
    被      告  乙○○
                丙○○
右列被告等因違反能源管理法案件，經檢察官提起公訴（八十八年度偵字第六四二○
號），本院判決如左：
     主  文
甲○○、乙○○、丙○○被訴違反能源管理法部分均免訴。
被訴故買贓物部分均無罪。
     理  由
一、公訴意旨略以：被告甲○○、乙○○、丙○○三人均明知漁船用柴油係中央主管
    機關指定之能源產品，且行政院農業委員會為輔助漁民生計，准漁民得以顯低於
    市價之補助價格向中國石油股份有限公司（以下稱中油公司）申購，但該等柴油
    僅專供漁民出海捕魚時使用，非經中央主管機關許可，不得銷售，竟均基於意圖
    營利之概括犯意，先由被告甲○○連續自民國八十八年八月間起至同年九月十七
    日止，明知其在屏東縣東港鎮某不詳處所，向不詳姓名之人所購得之柴油，係不
    肖漁民填具虛偽「補充漁船油申請書」，表示該專供漁民使用之柴油已用罄，須
    補充申購後，以每公升新臺幣四點一元之補助價格向中油公司詐購得來之油品，
    為贓物，卻先以每公升不詳之價格，向該不詳之人購得後，再以每公升新臺幣七
    點二五元之價格銷售予知情之被告乙○○，以賺取其間之差額利益。而被告乙○○、丙○○則共同基於犯意之聯絡，由被告乙○○連續自八十八年八月三十日起
    至同年九月十七日止，在屏東縣雙園大橋下，以每公升新臺幣七點二五元之價格
    向被告甲○○購得後，再以每公升新臺幣七點九元之價格，銷售予台中市一位姓
    名不詳之綽號「吳仔」男子，以賺取每公升新臺幣○‧六五元之差額利益，並僱
    用被告丙○○為油罐車司機，負責駕駛被告乙○○所有車號ＪＥ─八四三號之由
    大貨車改裝成之油罐車，至被告乙○○所指定處所，裝卸該漁民用柴油，嗣被告
    乙○○曾一次以前揭價格銷售予該姓名不詳之綽號「吳仔」男子後，復於八十八
    年九月十七日上午十一時十分許，由被告丙○○駕駛前揭油罐車，準備將向被告
    甲○○所購得之漁民用柴油，載往台中港銷售予該綽號「吳仔」男子時，即於中
    途之雲林縣口湖鄉○○○○路上為警當場查獲，並扣得約二萬公升之漁業用柴油
    ，因認被告甲○○、乙○○、丙○○三人均涉有違反能源管理法第二十條之一之
    非法經營能源產品銷售業務罪嫌及刑法第三百四十九條第二項之故買贓物罪嫌。
二、就違反能源管理法部分：
（一）按犯罪後之法律已廢止其刑罰者，應諭知免訴之判決，刑事訴訟法第三百零二
      條第四款定有明文，而所謂犯罪後之法律廢止其刑罰，係指舊法之刑罰已經廢
      止，而現行法令上復無科以刑罰之明文者（二十二年上字第六二八號判例參照
      ）。查九十年十月十一日訂正公布施行，同年月十三日生效之石油管理法第四
      十條第一項第一款、第二款規定：有「違反第十六條第二項﹙申請經營汽、柴
      油批發業業務者，應檢具公司章程、銷售計畫，並填具申請書，載明經營主體
      名稱及所在地、所營事業、負責人姓名及住所，向中央主管機關辦理登記，並
      取得登記證後，始得營業﹚規定，未經登記而經營汽、柴油批發業務。」、「
      違反第十七條第一項或第二項﹙經營汽油、柴油或供車輛使用之液化石油氣之
      零售業務者，應設置加油站、加氣站或漁船加油站；經營加油站、加氣站或漁
      船加油站業務者，應向直轄市、縣﹙市﹚主管機關申請核准設站，設站完成並
      經直轄市、縣﹙市﹚主管機關審查合格，報請中央主管機關核發加油站、加氣
      站或漁船加油站經營許可執照後，始得營業﹚規定，經營汽、柴油或供車輛使
      用之液化石油氣零售業務」情事者，處新臺幣一百萬元以上五百萬元以下罰鍰
      。同法第五十五條復規定「自本法施行之日起，能源管理法有關石油之規定，
      不再適用。」，而所謂石油、石油製品，依該法第二條第一項第一款、第四款
      之定義性規定，「石油，指石油原油、瀝青礦原油及『石油製品』。」、「石
      油製品，指石油經蒸餾、精煉或摻配所得，以能源為主要用途之製品，包括汽
      油、『柴油』、煤油、輕油、液化石油氣、航空燃油及燃料油。」，是現行能
      源管理法第二十條之一「未經許可而經營中央主管機關指定之能源產品之輸入
      、輸出、生產、銷售業務者，處一年以下有期徒刑、拘役或科或併科新臺幣三
      十萬元以下罰金，並得沒收其輸入、輸出、生產、銷售之產品。」之刑罰規定
      ，就關於非法經營能源產品銷售業務者，已經訂定公布在後之石油管理法所廢
      止。又雖石油管理法第四十條第三項明定非法經營柴油批發、零售業務，致生
      公共危險者，仍應科處刑罰，惟該條項係以欠缺特定條件而販售柴油，致生公
      共危險為構成要件，顯係增加原能源管理法非法經營能源產品銷售業務罪所無
      之要件，參以石油管理法第五十五條關於「能源管理法有關石油之規定，不再
      適用」之明文，可知石油管理法之非法經營柴油批發、零售業務，致生公共危
      險罪，相較於能源管理法之非法經營能源產品銷售業務罪，其犯罪類型之規範
      不具繼續性，非僅於犯罪構成要件及法定刑等有所修正變更而已，核屬廢止舊
      法而另立新法。
（二）查本件被告甲○○、乙○○、丙○○三人涉犯非法經營能源產品銷售業務罪嫌
      ，渠等遭查扣之油品，經中油公司煉製研究所取樣化驗結果，與經濟部經﹙八
      八﹚能字第八八四六二二一九號公告能源產品認定基準之「柴油」規格相符，
      屬能源管理法第二條第一款所稱「石油及其產品」，有經濟部取締違法經營油
      品會報執行小組嘉義分組﹙八九﹚嘉南嘉執三五七─○一─○一四號函暨所附
      之檢驗報告一份在卷可稽。被告甲○○、乙○○、丙○○三人未經許可而經營
      中央主管機關指定之能源產品之銷售業務，此一刑罰法律既經廢止，揆諸前揭
      說明，自均應諭知免訴之判決。
（三）另按刑事訴訟法第三百零二條第一款規定，案件曾經判決確定者，同應為免訴
      之判決，關於實質上一罪或裁判上一罪，倘牽連犯或連續犯其一部事實已經判
      決確定者，對於構成一罪之其他部分，應諭知免訴之判決。查被告丙○○前於
      八十八年六月五日至同年月十一日，因載運及經營屬中央主管機關指定之能源
      產品─柴油之銷售業務，於八十九年四月二十五日，經臺灣高等法院臺南分院
      以八十九年度上易字第三四三號判處有期徒刑六月確定在案，有該案判決書一
      份附卷可佐。而被告丙○○本件所涉非法經營能源產品銷售業務罪嫌，其行為
      期間係八十八年八月三十日起至同年九月十七日止，與上開經判決確定之犯行
      ，時間緊接，行為態樣一致，犯罪構成要件相同，顯係基於反覆實施之概括犯
      意所為，有連續犯之裁判上一罪關係，為同一案件，應為該案確定判決效力所
      及，亦應援為免訴判決之諭知。
三、就故買贓物部分：
（一）公訴意旨以漁業用柴油係行政院農業委員會為輔助漁民生計，補助漁民以顯低
      於市價之價格向中油公司申購，僅專供漁民出海捕魚時使用，不得移作他用或
      銷售，被告甲○○、乙○○、丙○○三人明知渠等所購得之柴油，係不肖漁民
      虛偽填具「補充漁船油申請書」，表示該專供漁民使用之柴油已用罄，進而向
      中油公司所詐購而來之贓物，被告三人另涉有故買贓物罪嫌，與前揭違反能源
      管理法部分，有牽連犯之裁判上一罪關係。訊據被告甲○○併其辯護意旨，以
      其未有銷售柴油情事置辯；被告乙○○、丙○○則以遭查扣之柴油非屬贓物，
      且係摻水之劣質油品，渠等販入係欲運往他地處理後，供自己車輛使用，非銷
      售他人置辯。
（二）按犯罪事實應依證據認定之，無證據不得推定其犯罪事實；不能證明被告犯罪
      者，應諭知無罪之判決，刑事訴訟法第一百五十四條及第三百零一條第一項分
      別定有明文。又認定犯罪事實所憑之證據，其為訴訟上之證明，須於通常一般
      之人均不致有所懷疑，而得確信其為真實之程度者，始得據為有罪之認定；認
      定不利於被告之事實，須依積極證據，苟積極證據不足為不利於被告事實之認
      定時，即應為有利於被告之認定，更不必有何有利之證據。再者，檢察官以實
      質上或裁判上一罪案件提起公訴，如經法院審理結果，認為一部無罪，他部不
      受理或免訴者，其判決主文，應分別諭知（最高法院五十五年度第四次民、刑
      庭總會會議決議﹙九﹚參照）。
（三）關於漁民向中油公司購買政府特為價格補助之漁業用柴油，經濟部於八十八年
      六月三十日以（八八）經國營字第八八五三六七五五號令修正發布之〈臺灣地
      區漁船油核配辦法〉第九條第一項、第二項規定「漁船主申購補充漁船油，除
      鯖圍網漁船團外，其在漁船加油站加油者，應憑配油手冊及港檢單位之『進出
      港檢查簿或其單張』之記載；其由漁會代購者，由漁會負責抄錄查證出海時間
      ，並附具補充漁船油申請書，送由配油單位核配，每次實際配油量，應由配油
      單位登記於配油手冊。」、「漁船寄港作業，需在寄港地購用補充油者，應憑
      港檢單位之進出港檢查簿或其單張之記載，依前項規定辦理。」；行政院農業
      委員會於七十九年七月二十五日以（七九）農漁字第九○四○二六三Ａ號公告
      訂定發布之〈加強管理漁船用油申購作業說明〉第一條及第二條規定「為落實
      漁船用油之使用，防杜漁船走私，對所核配之漁船油及漁獲情形予以加強輔導
      及管理，規定台灣地區漁船筏捕撈之漁獲物原則上，均應透過魚市場交易並填
      表經漁會核章後始予核配漁船用油。」、「漁船回港售完魚貨後，應填列『漁
      船用油申購憑單』敘明漁撈作業狀況、魚貨銷售數量、金額及油料使用情形後
      ，經由生產地漁會或其所屬魚市場核章後，於出港加油時併同配油手冊及原規
      定之各項表件申購漁船用油。」，可知申購政府特予補助價格之漁業用柴油，
      須具備充為正當漁業用途等相關特定要件，且不得移作他用。倘漁民未因正當
      漁業而耗油，卻設詞矯飾出港從事正當漁業活動，虛偽填具並提出相關漁船用
      油申購暨證明文件，向信以為真致陷於錯誤之中油公司，以不符之資格及失衡
      之對價，購入價格低廉之柴油加價轉售牟利，應為詐欺。本件扣案之柴油，據
      前揭檢驗結果報告，經特別添加染料，固屬政府特為價格補助之漁業用柴油，
      然此等柴油是否為不肖漁民向中油公司詐購而來，亦即此等柴油是否為他人財
      產性犯罪所得之贓物，攸關被告甲○○、乙○○、丙○○三人是否罹有故買贓
      物罪行，此一前提待證事實，自須有充足之證據資為嚴格之證明始可。
（四）查本件經公訴人依法搜索被告甲○○屏東縣新園鄉○○村○○路九十號住處，
      查扣疑似涉及詐購漁業用柴油，分屬被告甲○○及案外人余楊盆、余朝和、何
      朝順、施堯仁所屬漁船「益進十一號」、「和發財十六號」、「和發財三號」
      、「順進發十二號」、「大昇號」之配油手冊五本；包括上開及另艘「順福財
      號」漁船之購油發票十二張；帳冊二本等物。倘涉案柴油係被告甲○○所屬之
      「益進十一號」漁船詐購而來，此屬被告甲○○犯罪所得之物，縱其加以處分
      ，無另涉贓物犯行之問題，除此之外，因本件被告三人被訴轉售漁業用柴油之
      期間為八十八年八月三十日及同年九月十七日止，可疑所由購入之漁船向中油
      公司詐購柴油之時間，推論約為上開日期或其前某時日，茲細究上開扣案資料
      關於各該漁船之出港紀錄及購油記載，無足供本案柴油係上開漁船主所詐購而
      來此一事實之認定者（按公訴意旨以被告甲○○係向不詳姓名之人購得漁業用
      柴油，諒亦不認涉案柴油係經案外人余楊盆、余朝和、何朝順、施堯仁等詐購
      而來）。
（五）再者，漁業用柴油依前揭經濟部發布之〈臺灣地區漁船油核配辦法〉第十四條
      、第十五條規定，原則上固不得轉借、轉售、移作他用或無故在陸上存置，且
      須直接裝入漁船油槽，不得駁裝或裝入陸上油桶，惟違反上開行政命令經駁裝
      上岸之漁業用柴油，非必即為不法之贓物，必也漁船主於向中油公司申購當時
      ，非供正當漁業用途之目的，基於訛詐之意而購得者始屬之，倘係漁船主初因
      正當漁業用途所購得，而於使用後，將賸餘之柴油抽取上岸轉售牟利，該等柴
      油即非屬財產性犯罪所得之贓物。又因申購漁業用柴油以符合特定條件為要，
      須填載申請書並提具相關進出港紀錄，本件既乏可疑為詐購漁業用柴油之漁船
      主暨其所填具之相關不實資料佐證，實無以認定有詐欺此一財產性犯罪之存在
      ，被告三人前揭辯詞，或與卷附事證不符，或供述前後反覆，雖無可採，然公
      訴意旨未佐以其他更堅強之事證，尚無法達使通常一般之人均得確信被告三人
      所販入之柴油，為經他人詐欺而來之贓物之程度，其證明力容嫌未足。此外，
      本院復查無其他積極證據足認被告三人有公訴意旨所指之故買贓物犯行，是不
      能證明被告三人犯罪，揆諸前揭說明，自均應為渠等無罪之諭知。
據上論斷，應依刑事訴訟法第三百零一條第一項、第三百零二條第一款、第四款，判
決如主文。
中      華      民      國      九十      年    十二    月    二十四    日
                                          法  官  蔡憲德
右正本證明與原本無異。
對於本判決如有不服應於收受送達後十日內向本院提出上訴書狀上訴於台灣高等法院
高雄分院並按他造當事人之人數附具繕本。
                              書記官  林鴻仁
中      華      民      國      九十      年     十二   月    二十四    日


司法院資訊處製作；財團法人民間司法改革基金會備份。
